【裁判字號】    88,訴,2272
【裁判日期】    890803
【裁判案由】    重利等
【裁判全文】
臺灣高雄地方法院刑事判決                        八十八年度訴字第二二七二號
    公  訴  人  臺灣高雄地方法院檢察署檢察官
    被      告  丁○○
    被      告  甲○○
右列被告因重利等案件，經檢察官提起公訴（八十八年度偵字第二五○○六號），本
院判決如左：
    主  文
丁○○、甲○○共同乘他人急迫，貸以金錢，而取得與原本顯不相當之重利為常業，
各處有期徒刑陸月。
    事  實
一、丁○○與甲○○共同基於以重利為常業之犯意，自民國八十八年四月間起，由丁○○在報紙上刊登廣告，借錢予急需用款之不特定人，並以0000000號及
    0000000號電話號碼作為聯絡工具，且以新台幣（下同）三千元或五千元
    或一萬元不等之代價僱用甲○○向借款人收帳，迄八十八年五月一日，丙○○因
    急需用錢，乃以上開電話聯絡後，向丁○○借用五萬元，約定每十日為一期，每
    期利息一萬二千五百元，直到本金還清為止，預扣利息實拿三萬七千五百元，並
    開立借款額三倍即十五萬元之本票一紙作擔保（以三萬七千五百元之本金，十天
    一萬二千五百元之利息計算，年利率約百分之一千二百）；同年五月底，丙○○
    又因急需用錢，再向丁○○借款三萬元，利息亦係每十日為一期，每期利息七千
    五百元，預扣利息實拿二萬二千五百元，並提供土地、房屋權狀影本各一紙作財
    產證明使用，供擔保參考（年利率亦約百分之一千二百），顯係取得與原本顯不
    相當之利息。嗣丙○○未能依約如期付息，丁○○與甲○○仍基於犯意之聯絡，
    恐嚇丙○○稱：如未在指定期限還清，要砸店讓理髮店無法經營等語，致丙○○
    心生畏懼並報警處理，經警方於八十八年十月八日上午十一時十五分許，在高雄
    縣大寮鄉○○○路二七七號丙○○所經營之欣君理髮店，當場查獲前往取款之丁○○，及停車於附近之甲○○，而由甲○○所駕駛之ＹＡ－五五七０號自小客車
    內查獲丙○○所簽發之本票一張，土地所有權狀、建築改良物所有權狀、身分證
    影本各一紙。
二、案經丙○○訴由高雄縣警察局移送臺灣高雄地方法院檢察署檢察官偵查起訴。
    理  由
一、訊據被告丁○○固坦承借款予告訴人丙○○及其他不特定之人，並收取高額利息
    之事實，惟否認有何恐嚇犯行；被告甲○○則矢口否認有何犯行，辯稱其僅與丁○○共同前往收帳而已云云。惟查，右揭事實業據告訴人指訴明確，並經證人宋
    昭明到庭結證屬實，而證人宋昭明既與被告互不認識且無怨隙，並具結在案，衡
    情當無攀誣之理。且被告甲○○坦承有與被告丁○○共同前往告訴人處取款，且
    於警訊中復坦承係受僱於被告丁○○向借款人收錢，及先後四次向告訴人收取借
    款，另外有二次載被告丁○○到丙○○店裏收錢等情，互核尚稱一致，此外，復
    有警察人員從被告甲○○之ＹＡ－五五七０號小自客車內查獲之告訴人簽發之本
    票一張，土地所有權狀、建築改良物所有權狀、身分證影本各一紙扣案可證。而
    被告所使用之電話號碼0000000號及0000000號，雖均非被告所申
    請，而係案外人乙○○為申請人，有中華電信股份有限公司臺灣南區電信分公司
    南高雄營運處八十九年三月二十八日南高服（八九）密字第○○八二號函附卷可
    稽，經本院傳訊乙○○，其到庭結證稱：伊曾看報紙借錢，身分證正本有給他人
    ，後報遺失，看過被告甲○○一、二次等語（參八十九年五月一日審判筆錄）。
    查以他人申請之電話作為地下錢莊對外之聯絡工具，尚與經驗法則無違，是上開
    電話號碼0000000號及0000000號，雖均非被告所申請，尚難為被
    告有利之認定。按刑法第三百四十四條重利罪成立之要件為（一）乘人急迫、輕
    率或無經驗，貸以金錢或其他物品，（二）取得與原本顯不相當之重利。在第一
    條件，係指明知他人出於急迫、輕率或無經驗，而利用機會故為貸與，在第二條
    件，係指就原本、利率、時期核算及參酌當地之經濟狀況，較之一般債務之利息
    ，顯有特殊之超額者而言（最高法院二十七年上字第五二０號判例參照）。次按
    常業犯，只須有賴某種職業為業之意思，而有事實之表現為已足，不以藉犯罪為
    唯一生存者為必要，縱令有其他職業，亦無礙其成立（最高法院八十二年度第一
    次刑事庭會議參照）。又恐嚇之行為，係以將來之惡害通知他人，使被恐嚇者心
    生畏佈為已足，不以惡害之實現為必要。本案被告丁○○、甲○○自八十八年四
    月間起連續在報紙刊登貸款廣告，長期乘人急需用款之際，貸與款項，獲取顯不
    相當之重利，被告甲○○雖有其他職業，但主要係賴此為業，有常業之犯意甚明
    。而被告所借出之款項，利息約為年息百分之一千二百，為法定最高年息百分之
    二十之六十倍，徵諸目前經濟狀況，社會金融行情及民間借貸情形，顯屬重利，
    且被告明知被害人等係因急迫而向其借貸，竟訂定不相當之放款條件，要求告訴
    人開立高於借款金額數倍之本票做擔保，一俟他人告貸即藉以博取重利；參以經
    營地下錢莊者，為索債而有恐嚇言行，亦不悖常理，是被告二人所辯，顯均係飾
    卸之詞，不足採信。揆諸上開說明，本件事證明確，被告犯行足堪認定。
二、核被告所為，係犯刑法第三百四十五條之常業重利罪、第三百零五條之恐嚇危害
    安全罪。又被告所犯恐嚇犯行，係為達收取重利之本息，有方法結果之牽連關係
    ，為牽連犯，應從一重之常業重利罪處斷，公訴人認係分論併罰，容有誤會。被
    告二人間，有犯意之連絡及行為之分擔，均為共同正犯。審酌被告係乘人急迫急
    需用錢之際，訂定不相當之擔保條件放款，並收取高額利息，嚴重擾亂金融秩序
    ，及社會善良風氣，為達收取重利本息，並施以恐嚇手段，情節非輕，惟念經營
    時間非長及犯後態度等一切情狀，爰量處如主文所示之刑，以資懲儆。扣案之本
    票一紙，土地所有權狀、建築改良物所有權狀及身分證影本各一紙，係告訴人提
    供作擔保或證明之用，均非被告所有，爰不併宣告沒收。
三、據上論斷，應依刑事訴訟法第二百九十九條第一項前段，刑法第二十八條、第三
    百四十五條、第三百零五條、第五十五條，罰金罰鍰提高標準條例第一條前段，
    判決如主文。
中      華      民      國      八十九      年    八    月      三      日
                                  臺灣高雄地方法院刑事第二庭
                                      法  官    劉建利
右正本證明與原本無異。
如不服本判決，應於判決送達後十日內，向本院提出上訴狀。
                                      書記官    洪生輝
中      華      民      國      八十九      年    八    月      四      日
附錄論罪科刑法條：刑法第三百四十五條、第三百零五條。
刑法第三百四十五條
以犯前條之罪為常業者，處五年以下有期徒刑，得併科三千元以下罰金。
刑法第三百零五條
以加害生命、身體、自由、名譽、財產之事恐嚇他人，致生危害於安全者，處二年以
下有期徒刑、拘役或三百元以下罰金。


司法院資訊處製作；財團法人民間司法改革基金會備份。
